【裁判字號】    91,重訴,303
【裁判日期】    920227
【裁判案由】    土地所有權移轉登記
【裁判全文】
臺灣彰化地方法院民事判決  九十一年度重訴字第三○三號
    原      告    乙○○
    訴訟代理人    張奕群律師
    被      告    丙○○
                              .
    訴訟代理人    朱逸群律師
    複  代理人    丁○○
                  甲○○
右當事人間請求土地所有權移轉登記事件，本院判決如左：
    主      文
被告應將坐落彰化縣彰化市○○段柴坑子小段第三二四地號、地目建、面積０．二一
六０六公頃土地，依台灣高等法院台中分院八十六年度上易字第三二號分割共有物確
定判決辦理分割登記，並於登記後將取得如附圖所示Ｆ部分面積０˙０二四四公頃、
Ｇ部分面積０˙一一七三公頃土地之所有權應有部分各五分之三移轉登記與原告，及
如附圖所示Ａ部分面積０˙００五二公頃、Ｂ部分面積０˙００八六公頃、Ｃ部分面
積０˙００二一公頃、Ｄ部分面積０˙０二九一公頃等四筆土地之所有權應有部分各
二分之一移轉登記與原告。
被告應將坐落彰化縣彰化市○○段柴坑子小段三二四之一地號土地面積０˙０二七七
公頃應有部分六分之四、同地段三二四之二地號土地面積０˙０四九二公頃應有部分
三分之二、同地段三二六之一地號土地面積０˙０一九一公頃應有部分六分之四及同
地段三二六之二地號土地面積０˙０一六八公頃應有部分五一分之一一等所有權移轉
登記與原告。
訴訟費用由被告負擔。
本判決於原告以新台幣陸佰肆拾伍萬元為被告供擔保後，得假執行，但被告如於假執
行程序實施前，以新台幣壹仟玖佰參拾壹萬捌仟陸佰肆拾元為原告供擔保後得免為假
執行。
    事      實
甲、原告方面：
  一、聲明：除擔保金額外，如主文所示。
  二、陳述：
    (一)座落彰化市○○段柴坑子小段第三二四、三二四─一、─二及同小段第三二六
      號、第三二六─一號土地為原告與訴外人共有，民國七十餘年間，原告因對柯
      木旺負債，乃將上開土地原告應有部分設定抵押予柯木旺，之後兩人欲合夥經
      營工廠，再將上開土地原告應有部分移轉登記予柯木旺（先登記予原告之子黃
      錦清所有，由黃錦清再移轉登記予柯木旺所有），七十五年間原告與柯木旺因
      故未能經營工廠，柯木旺即欲將土地登記返還乙○○，當年被告甫與原告之女
      結婚，原告乃將系爭土地信託登記予被告名下，惟系爭土地權狀均由原告之妻
      魏秀不保管中。嗣被告八十七年竟意圖為自己不法之所有，謊報上開土地三二
      四、三二四─一、三二四一二、三二六一一號土地所有權狀遺失，申請補發所
      有權狀，涉嫌使公務員登載不實罪，經原告訴請偵辦，並經判決被告有罪確定
      。為此，原告向被告終止兩造間首揭土地之信託登記契約，請求被告返還土地
      未獲置理，茲再以本狀為終止信託之意思表示，提起本訴。
    (二)八十五年間上開三二四號土地經訴請分割，由台灣高等法院台中分院八十六年
      度上易字第三二號判決予以分割，並經判決確定，惟迄今尚未辦理分割登記，
      為求訴訟經濟，應請被告先依上開民事分割判決，辦理分割登記後，再將被告
      分得之土地移轉登記予原告，而如訴之聲明一所示。又原編定三二六號土地，
      於八十五年十一月二十二日因判決分割，被告分得之土地另外編定為同段三二
      六─二地號應有部分為五十一分之十一。因此，原告信託登記予被告名下之土
      地，除上開三二四號外，尚有三二四之一、三二六、三二六之一、之二等地號
      土地，上開土地既經終止信託關係，被告即有返還義務，爰訴請判決如訴之聲
      明二所示。
    (三)「任順作承買房屋，係由吳江河之授意，借用其名義買受，並由吳江河代繳價
      款，屬於一種信託關係。（最高法院五五年台上字二九七二號判決）」、「上
      訴人為保全不動產，將其所購買系爭土地，登記為被上訴人買受，使被上訴人
      為權利人，係一種信託行為，被上訴人有依約交還之義務。其交還登記之時期
      ，當事人有約定者，依其約定，無約定時，除於信託關係終止後即行履行外，
      為無確定期限之債務，依民法第二二九條第二項規定，自信託人催告時起負遲
      延責任，如無催告，應於信託關係終了後，即為履行。（最高法院五六年台上
      字一一九三號判決）」、「我民法並無關於信託行為之規定，亦無信託法之頒
      行，通常所謂信託行為，係指信託人將財產所有權移轉與受託人，使其成為權
      利人，其就受託財產所為一切處分行為，完全有效。縱令其處分違反信託之內
      部約定，信託人亦不過得請求賠償因違反約定所受之損害，在受託人未將受託
      財產移還信託人之前，不能謂該財產仍為信託人之所有。（最高法院六二年台
      上字二九九六號判例）」。我國信託法於八十五年一月二十六日公布並於同日
      施行（信託法第八十六條）。因此，在信託法施行前發生之「信託行為」、「
      信託關係」，自與信託法第一條所定之信託定義（稱信託者，謂委託人將財產
      權移轉或為其他處分，使受託人依信託本旨，為受益人之利益或為特定之目的
      ，管理或處分信託財產之關係。）有所差異，亦不適用信託法之規定。在八十
      五年制定施行「信託法」之前，購買房地並「信託登記」為他人名下之例極多
      ，實務上亦承認此種「信託登記」之法律關係。最高法院七十九年度台上字第
      一六六三號判決：「信託財產移轉為受託人所有之方式，由委託人就自己所有
      之財產為移轉行為者有之，由委託人使第三人將財產權移轉與受託人者亦有之
      ．．．。系爭土地原為訴外人余孝雄所有，嗣經余孝雄移轉登記為吳金水所有
      ，再由吳金水移轉登記為上訴人所有．．．被上訴人主張系爭土地實由其出資
      購得，以（其父）吳金水之名義登記為所有人．．．次查被上訴人既將信託登
      記為吳金水所有之系爭土地，再辦理移轉登記為上訴人所有．．．被上訴人與
      上訴人間既有信託系爭土地之合意，而使吳金水逕行移轉系爭土地為上訴人所
      有，依首開說明，仍非不可成立信託關係。」「被上訴人主張系爭土地經伊同
      意，而提供與他人合建房屋，所得利益為．．．元．．．兩造間原信託之財產
      已由系爭土地變易為上開利益．．．被上訴人本於信託關係之終止請求上訴人
      返還上開利益．．．自屬有據」由上開判決中可以看出實務上向即承認「信託
      登記」之法律關係，如原來之信託財產嗣後若變易成為「他物」，其信託關係
      之標的即變成該變易後存在之「他物」。揆諸實務上之見解（前引最高法院判
      決先例，僅其中數例），真正權利人，借用他人名義，將不動產所有權移轉登
      記於他人名下（尤其是親屬之間），即足構成「信託行為（關係）」，而信託
      人亦得終止信託，請求返還信託財產，並不以訂定書面契約為必要。
    (四)柯木旺證稱：「之前告訴人（即本件原告，下同）有欠我錢，所以把土地抵給
      我，後來他（即原告）說要把土地買回去，結果他就要求我把土地移轉登記給
      丙○○的名義」、「他（原告）只說他的女婿丙○○要作生意，這樣比較好」
      （彰化地檢署八十八年偵字第四五０七號卷第五八、五九頁）、「後來他（指
      原告）說，我錢已還你一半，叫我先過戶給他，我說好，他說要過戶予被告（
      即本件被告丙○○），我問他說你賣予他，他說係伊女婿，要作生意，比較好
      創業，所以七十八年還清時才塗銷（抵押權登記）」、「我跟他說你過戶給誰
      是沒關係」、「（丙○○你認識？）不認識」（台灣彰化地方法院八十九年易
      字第九八０號卷、八十九年八月三日筆錄）許金田證稱：（問：調解時是否有
      說三二四．．．土地誰所有？）答：．．．調解時丙○○曾大聲說：「你那塊
      地我會還你，但傷害案件我不罷休（彰化地檢署八十八年偵續字第四六號第三
      十六頁）」，證人柯木旺亦於本件審理中九十二年一月十六日到庭作證略以：
      伊將系爭土地移轉登記予被告之名下，並未有金錢或其他對價關係，該土地原
      來即為原告乙○○所有，純粹係因原告要求移轉登記在被告之名下，因此才移
      轉登記等語，足證土地確為原告所有而僅係借用被告名義登記，被告所稱：系
      爭土地為伊出資向證人柯木旺購買等語，與事實不符不足採信。本件「信託行
      為」發生在民國七十五年間，原告借用被告之名義，將其所有之系爭不動產之
      所有權，登記於其名下，自得終止信託，請求返還系爭土地，而系爭三二四地
      號土地，已經法院判決分割確定，依民法七百五十九條規定之意旨，已經產生
      分割之形成力，揆諸上開最高法院判決意旨，原告自得請求被告依該分割判決
      所示之分割方案辦理分割登記，再將之移轉登記予原告。
    (五)系爭土地真正所有權人為原告，而被告僅為登記名義人之事實，有證人柯木旺
      、許金田於刑事案件中之證詞可為證明。又系爭不動產為原告之祖產，原告已
      擁有數十年，雖於七十五年間將之信託登記予被告名下，但所有權狀十餘年來
      均由原告之妻保管中，更足見原告是真正所有權人。被告辯稱略以：系爭不動
      產係伊以其資金所購買，購地所需款項有交付予原告等語，並提出於七十四年
      八月一日自其帳戶提領一百十萬元交付予原告一節，均與事實不符，被告對於
      所謂提出購地資金，前後供述不一，且差距甚大，顯非真實：
      1.被告於偵查稱：「我的錢向我母親要的，蔡許玉枝台中商銀埔里分行，她陸
        陸續續借我錢」「（蔡許玉枝是否將二百萬元於七十五年匯入你戶頭？）他
        是陸續提出來之提款並非轉帳」（偵續卷第三七、三八頁）。
      2.於鈞院刑事庭中則稱：「當時拿二百萬元給我太太．．．才又拿給我岳父買」（
        刑事一審卷八十九年八月十七日筆錄）「（你二百三十萬元﹝由二百萬元改
        成二百三十晚萬元﹞如何來？）係回埔里跟我母親拿，七十四年七月十六日
        拿七十萬元，七月三十一日拿五十二萬三千元，八月八日拿一百十七萬存到
        我之帳戶」（刑事一審卷八十九年九月二十五日筆錄），嗣又請求傳訊證人
        許羅月釵（被告之舅媽）證明證人借給被告五十萬元、許萬福（舅舅）證明
        證人許萬福借給被告三十萬元（刑事一審卷八十九年十一月二十日筆錄）、
        蔡淑芬（被告原申請傳訊證明證人蔡淑芬借款予被告之母，蔡淑芬到庭證稱
        並未借款予被告之母）（同上卷八十九年十一月二十日筆錄）。
      3.綜上，被告先是稱，係其購買系爭土地，資金由其母之帳戶中分次提出交付
        予原告，嗣則改稱：係被告向證人許羅月釵等借貸（證人蔡淑芬作證時表示
        ，未借款予被告或被告之母）。被告辯稱有提出金錢購買土地，應不足採。
    (六)被告所提出之彰化四信帳號六六六七號及同社五九七三號帳戶（戶名：黃素滿
      ，為原告之另一女兒），均係由原告使用，此由上開帳戶中資金互轉可證，上
      開帳戶出入金額甚大，顯非被告當時每月薪水二萬元（被告之妻陳述為每月一
      萬七千元）所擁有。被告提出彰化市○○段柴坑子小段九八四之二號土地亦係
      原告之資產，該土地原在同段九八四號土地之內，原即為原告所有，並登記為
      原告所有，嗣原告與建商合建，分得上開九八四─二號土地房子，嗣先移轉登
      記予原告之大女婿周志培，嗣七十五年間再移轉予被告名下，七十八年即由原
      告出售予案外人洪楊淑琴，此由謄本記載即明瞭（又他項權利部亦記載原告經
      營工廠，連同他筆土地共同向案外人亞東鋼鐵（股）公司等人共同設定抵押權
      七千八百萬元），被告於偵查中亦自陳：「（七十五年時除薪水外，有無其他
      收入？）沒有不動產，沒有車子」（偵續卷第三八頁）足見被告所辯，七十五
      年間擁有二筆不動產，均非被告所有。原告確因被告欲經營工廠事業，因此將
      系爭土地信託登記在被告名下，此有被告七十七年、七十八年分別申請二家公
      司，工廠均設在系爭三二四號土地上可證。
  三、證據：提出台灣彰化地方法院檢察署八十八年偵續字第四六號聲請簡易判決處
      刑書、本院八十九年易字第九八０號偽造文書刑事判決、台灣高等法院台中分
      院九十年度上易字第一一０八號偽造文書刑事判決及八十六年度上易字第三二
      號分割共有物民事判決、彰化市第四信用合作社活期存款帳卡二紙、地籍圖謄
      本一份、公司基本資料二份（以上皆影本）、土地登記簿謄本新式六份、舊式
      七份及建物登記簿謄本一份為證，並請求傳訊證人柯木旺。
乙、被告方面：
  一、聲明：(一)原告之訴及假執行之聲請均駁回；(二)如受不利判決請准供擔保免為假
      執行之宣告。
  二、陳述：
    (一)原告所舉刑事判決至多僅能證明被告曾於所有權狀並未遺失之情況下向地政機
      關申請補登，尚不足即認系爭土地實為原告所有，且伊係以「信託」方式登記
      與被告名下之證明，蓋系爭土地確非原告所有，而係被告出資所購，被告因與
      原告為翁婿關係，故對原告十分信任，而於七十四年間陸續將購地所需之款項
      交付與原告，其中可得確定者有一百一十萬元於七十四年八月一日由被告自帳
      戶中提領後交付原告，此有被告之帳戶明細可稽，而原告雖遲至七十五年間始
      完成買賣及過戶。然因被告一直於系爭土地上居住，故對原告何時完成買賣並
      不以為意。再者，被告之所以就系爭土地之買賣未與出賣人直接接洽，係因該
      出賣人與原告甚為孰識，且系爭土地先前為原告所有，原告係介紹被告出資向
      出賣人購回，故買賣過程均由原告接洽，然此僅表示原告卻有經手買賣過程，
      殊不能就此認定系爭土地為原告所有，況原告於七十年間即已負債千萬元，系
      爭土地先前亦因抵債而過戶與柯木旺，原告實無資力於七十五年間再度購買系
      爭土地，加以原告之近親尚有子、女及配偶等，渠如要以人頭信託登記，大可
      以其子女或配偶名義為之，衡情應不會以被告為其登記名義人，即使有非以被
      告為名義人不可之理由，以原告從事不動產業數十年之經驗亦絕不會完全不與
      被告訂立任何契據，足見系爭不動產卻非原告所有。第查，原告或將謂被告於
      七十四、七十五年間年僅約二十七歲，應無資力購買系爭土地云云，然被告除
      系爭土地外，另於七十三年二月間購買坐落南投縣埔里鎮○里段○○○○段一
      二九之三三地號土地及其上門牌號碼即埔里鎮○○街八六號房屋，復於七十五
      年三月間購入坐落彰化市○○段柴坑子小段九八四之二地號土地，足證被告當
      時絕非無資力之人。又原告謂系爭土地為伊向柯木旺購回登記與被告名下云云
      ，則渠究係多少價金向柯木旺購回，如何付款，所付款項從何而來，原告均有
      舉證說明之必要，原告就此未盡舉證責任，其主張自無可採。末原告謂伊將系
      爭土地信託於被告名下，然其信託原因為何，有無任何字據，未見原告舉證以
      實，其空言主張自非可信。
    (二)信託法實施前實務上所認定之信託關係，其前提必存在當事人間有「借用名義
      登記」之合意，易言之，登記名義人必係出於單純之借用名義，而非其他之法
      律關係，始足當之，而就此等借用名義之合意存在，自應由原告加以舉證，蓋
      系爭土地登記於被告名下，或係基於贈與，或係出於被告所購，甚或出於其他
      原因，未必即為所謂之信託關係，職故，原告僅以系爭不動產登記為被告名下
      即謂本件為信託關係云云，顯非有據，本件原告就兩造間有「信託」之合意一
      節未加以舉證，即率而主張終止信託請求返還，其主張自非有據。次查，證人
      柯木旺之證詞，僅能證明系爭不動產之產權變動情況，並不能證明被告是基於
      信託關係而登記為所有權人，是其證詞亦不足為有利於原告主張之認定。
  三、證據：提出彰化市第四信用合作社活期存款帳卡一份影本、土地登記簿謄本二
      份及建物登記簿謄本一份為證。
丙、本院依職權調閱台灣彰化地方法院檢察署八十八年偵續字第四六號、本院八十九
    年易字第九八０號、台灣高等法院台中分院九十年度上易字第一一０八號偽造文
    書刑事案件全卷。
    理    由
一、本件原告起訴主張：
  (一)座落彰化市○○段柴坑子小段第三二四、三二四─一、─二及同小段第三二六號
    、第三二六─一號土地為原告與訴外人共有，民國七十餘年間，原告因對柯木旺
    負債，乃將上開土地原告應有部分設定抵押予柯木旺，之後兩人欲合夥經營工廠
    ，再將上開土地原告應有部分移轉登記予柯木旺（先登記予原告之子黃錦清所有
    ，由黃錦清再移轉登記予柯木旺所有），七十五年間原告與柯木旺因故未能經營
    工廠，柯木旺即欲將土地登記返還乙○○，當年被告甫與原告之女結婚，原告乃
    將系爭土地信託登記予被告名下，惟系爭土地權狀均由原告之妻魏秀不保管中。
    嗣被告八十七年竟意圖為自己不法之所有，謊報上開土地三二四、三二四─一、
    三二四一二、三二六一一號土地所有權狀遺失，申請補發所有權狀，涉嫌使公務
    員登載不實罪，經原告訴請偵辦，並經判決被告有罪確定。信託法施行前諸實務
    上之見解，真正權利人借用他人名義，將不動產所有權移轉登記於他人名下（尤
    其是親屬之間），即足構成「信託行為（關係）」，信託人亦得終止信託，請求
    返還信託財產，並不以訂定書面契約為必要，被告所稱：系爭土地為伊出資向證
    人柯木旺購買等語，與事實不符不足採信。本件「信託行為」發生在七十五年間
    ，原告借用被告之名義，將所有之系爭不動產之所有權，登記於其名下，自得終
    止信託，茲再以本狀為終止信託之意思表示，請求被告返還系爭土地。又系爭三
    二四地號土地，已於八十八年三月三十日經台灣高等法院台中分院以八十六年度
    上易字第三二號判決分割確定，惟共有人尚未辦理分割登記，依民法七百五十九
    條規定之意旨，已經產生分割之形成力，原告自得請求被告依該分割判決所示之
    分割方案辦理分割登記，再將之移轉登記予原告。另原編定三二六號土地，於八
    十五年十一月二十二日亦因判決分割，經分割登記被告分得之土地另外編定為同
    段三二六─二地號，其應有部分為五十一分之十一。因此，原告信託登記予被告
    名下之土地，除上開三二四號外，尚有三二四之一、三二六、三二六之一、之二
    等地號土地，上開土地既經終止信託關係，被告即有返還義務。
  (二)被告先是稱，係其購買系爭土地，資金由其母之帳戶中分次提出交付予原告，嗣
    則改稱：係被告向證人許羅月釵等借貸（證人蔡淑芬作證時表示，未借款予被告
    或被告之母）。被告辯稱有提出金錢購買土地，應不足採。又被告所提出之彰化
    四信帳號六六六七號及同社五九七三號帳戶（戶名：黃素滿，為原告之另一女兒
    ），均由原告使用，並非被告之資金，此由上開帳戶中資金互轉可證，上開帳戶
    出入金額甚大，顯非被告當時每月薪水二萬元（被告之妻陳述為每月一萬七千元
    ）所擁有。被告另提出彰化市○○段柴坑子小段九八四之二號土地亦係原告之資
    產，惟該土地原在同段九八四號土地之內，原即為原告所有，嗣原告與建商合建
    ，分得上開九八四─二號土地房子，嗣先移轉登記予原告之大女婿周志培，嗣七
    十五年間再移轉予被告名下，七十八年即由原告出售予案外人洪楊淑琴，被告於
    偵查中亦自陳：七十五年時除薪水外沒有其他收入、沒有不動產、沒有車子，足
    見被告所辯，七十五年間擁有二筆不動產，均非被告所有，原告確因被告欲經營
    工廠事業，因此將系爭土地信託登記在被告名下，此有被告七十七年、七十八年
    分別申請二家公司，工廠均設在系爭三二四號土地上可證等情。
二、被告則以：
  (一)原告所舉刑事判決至多僅能證明被告曾於所有權狀並未遺失之情況下向地政機關
    申請補登，尚不足即認系爭土地實為原告所有，且伊係以「信託」方式登記與被
    告名下之證明，蓋系爭土地確非原告所有，而係被告出資所購，且被告因與原告
    為翁婿關係，故對原告十分信任，而於七十四年間陸續將購地所需之款項交付與
    原告，其中可得確定者有一百一十萬元於七十四年八月一日由被告自帳戶中提領
    後交付原告，原告雖遲至七十五年間始完成買賣及過戶，然因被告一直於系爭土
    地上居住，故對原告何時完成買賣並不以為意。再者，被告之所以就系爭土地之
    買賣未與出賣人直接接洽，係因該出賣人與原告甚為孰識，且系爭土地先前為原
    告所有，原告係介紹被告出資向出賣人購回，故買賣過程均由原告接洽，然此僅
    表示原告卻有經手買賣過程，殊不能就此認定系爭土地為原告所有，況原告於七
    十年間即已負債千萬元，系爭土地先前亦因抵債而過戶與柯木旺，原告實無資力
    於七十五年間再度購買系爭土地，加以原告之近親尚有子、女及配偶等，其大可
    以子女或配偶之名義為信託登記，即使有非以被告為名義人不可之理由，以原告
    從事不動產業數十年之經驗亦絕不會完全不與被告訂立任何契據，足見系爭不動
    產卻非原告所有。第查，原告或將謂被告於七十四、七十五年間年僅約二十七歲
    ，應無資力購買系爭土地云云，然被告除系爭土地外，另於七十三年二月間購買
    坐落南投縣埔里鎮○里段○○○○段一二九之三三地號土地及其上門牌號碼即埔
    里鎮○○街八六號房屋，復於七十五年三月間購入坐落彰化市○○段柴坑子小段
    九八四之二地號土地，足證被告當時絕非無資力之人。又原告謂系爭土地為伊向
    柯木旺購回登記與被告名下云云，惟購回價金究係多少，如何付款，所付款項從
    何而來，原告均未舉證以明，且原告稱謂伊將系爭土地信託於被告名下，然信託
    原因為何，有無立據，未見原告舉證以實，其空言主張自非可信。
  (二)信託法實施前實務上所認定之信託關係，其前提必存在當事人間有「借用名義登
    記」之合意，易言之，登記名義人必係出於單純之借用名義，而非其他之法律關
    係，始足當之，而就此等借用名義之「信託」合意存在，自應由原告加以舉證，
    且原告既稱將系爭土地信託於被告名下，則信託原因為何，有無立據，原告均未
    舉證以實，原告僅以系爭不動產登記為被告名下即謂本件為信託關係云云，顯非
    有據。而柯木旺之證詞，僅能證明系爭不動產之產權變動情況，並不能證明被告
    是基於信託關係而登記為所有權人，是其證詞亦不足為有利於原告主張之認定等
    語，以資抗辯。
三、查原告主張座落彰化市○○段柴坑子小段第三二四、三二四─一、─二及同小段
    第三二六號、第三二六─一號土地原為原告與訴外人所共有，七十一年間原告因
    對柯木旺負債，乃將上開土地原告應有部分（三二四地號應有部分六分之三、三
    二四之一地號應有部分六分之四、三二四之二地號應有部分三分之二、三二六地
    號應有部分六００分之五五、三二六之一地號應有部分六分之四）設定抵押予柯
    木旺，之後兩人欲合夥經營工廠，其再將上開土地之應有部分移轉登記予柯木旺
    （先登記予原告之子黃錦清所有，由黃錦清再移轉登記予柯木旺所有），嗣七十
    五年間柯木旺將上開土地之應有部分移轉登記與被告，惟土地所有權狀均由原告
    之妻魏秀不保管中，嗣其中三二六地號土地於八十五年間經判決分割，被告取得
    分割後增加編訂之同地段三二六之二地號土地之應有部分五一分之一一，而系爭
    三二四地號土地，亦於八十八年三月三十日經台灣高等法院台中分院以八十六年
    度上易字第三二號判決分割確定，依該判決結果被告取得如附圖所示Ｆ部分面積
    ０˙０二四四公頃、Ｇ部分面積０˙一一七三公頃土地之所有權應有部分各五分
    之三及Ａ部分面積０˙００五二公頃、Ｂ部分面積０˙００八六公頃、Ｃ部分面
    積０˙００二一公頃、Ｄ部分面積０˙０二九一公頃土地之所有權應有部分各二
    分之一，惟共有人迄未辦理分割登記。另被告明知上開土地所有權狀均在魏秀不
    保管之中，竟於八十七年謊報上開三二四、三二四─一、三二四一二、三二六一
    一地號土地之所有權狀遺失，向地政機關申請補發所有權狀，因犯有使公務員登
    載不實罪，經判決被告有期徒刑四月，緩刑二年確定在案等情，業據其提出土地
    登記簿謄本、八十六年度上易字第三二號分割共有物民事判決、台灣彰化地方法
    院檢察署八十八年偵續字第四六號聲請簡易判決處刑書、本院八十九年易字第九
    八０號偽造文書刑事判決、台灣高等法院台中分院九十年度上易字第一一０八號
    偽造文書刑事判決等為證，並經證人柯木旺到庭證述無訛，亦據調取上開刑事偽
    造文書案件全卷核閱屬實，復為被告所不爭執，原告此部份主張堪信為真。
四、又查，原告主張七十五年間因其與柯木旺合夥之工廠因故未能設立經營，柯木旺
    欲將系爭三二四、三二四─一、三二四一二、三二六及三二六一一地號土地之應
    有部分所有權返還登記予原告時，被告因與原告之女甫結婚，被告欲經商需取得
    債信而要求原告將上開土地暫時信託登記予被告名下，嗣被告於系爭土地上設立
    公司（即三廠工業有限公司及同翔電機自動控制有限公司）等情，此有公司基本
    資料在卷可稽，惟此業據被告予以否認，並辯稱：七十五年間該土地係其所購買
    ，因出賣人與原告甚為孰識，且系爭土地先前為原告所有，係原告介紹被告出資
    向出賣人購回，故買賣過程均由原告接洽，其有交付買地之款項與原告，此由其
    在彰化市第四信用合作社之活期存款帳號六六六七帳戶中，曾於七十四年八月一
    日提領一百一十萬元可證云云，並提出彰化市第四信用合作社活期存款六六六七
    帳號帳卡為證。惟查，證人柯木旺於本院審理時係證稱：當初因為原告邀其合夥
    開設工廠，其負責出資拿出五百萬元交予原告，原告負責出系爭土地，該土地原
    來就建有工廠，因此原告將系爭土地暫時登記在其名下，嗣因電力設備無法申請
    核准，因此無法設立工廠，原告即稱投資款項再陸續償還，款項清償一半之金額
    時，原告要求其將土地所有權移轉回去，在辦理移轉登記時，原告即要求其將土
    地所有權移轉登記為被告名下，其問原告原因，原告稱被告係其女婿，因欲經商
    名下有登記資產比較好做，土地移轉登記給被告時，其將所有權狀交給原告，且
    未向任何人拿取任何款項等語在卷，由此足稽事實上柯木旺於七十五年間並非係
    因買賣關係而將系爭土地所有權移轉登記於被告名下，亦未有經原告介紹而使被
    告向柯木旺購買系爭土地之情形存在，被告固提出其所有彰化市第四信用合作社
    活期存款帳戶六六六七帳號之帳卡，其中於七十四年八月一日曾有提領一百萬元
    之記載，作為其交付土地價款與原告之證明，惟有提領款項一事尚無法即認定被
    告有將款項交付與原告之事實，且如係買賣關係則被告係以多少價款向柯木旺買
    受系爭土地一節，復未據被告予以說明；又被告之所以經法院判決確定認其有偽
    造文書之犯行，係因依證人柯木旺之證詞足證柯木旺係應原告之要求，始將土地
    所有權移轉登記予被告，並無被告所辯由其出資向柯木旺購回土地一事，且被告
    明知土地權狀自土地所有權移轉登記於其名下後，其從未取得並保管該土地所有
    權狀，實際上係由原告交給其妻魏秀不保管迄今，並無遺失之情事，因而認定被
    告係向地政機關謊稱遺失，以聲請補發權狀，是該刑事判決理由中顯已認定，柯
    木旺完全係受原告之指示而將土地所有權移轉登記在被告名下，並無將土地售予
    被告之情事，且柯木旺將土地所有權狀交予原告後轉由原告之妻保管迄今等情，
    均為被告所知之甚稔，故衡上各情，被告辯稱系爭土地係其經由原告之介紹而向
    訴外人柯木旺所購買，其亦曾將價金交予原告云云，均不足採。從而，於此應予
    審認者為原告指示柯木旺將系爭土地所有權移轉登記在被告名下，是否係因其與
    被告間有信託關係存在所為。
五、查依證人柯木旺之證述：原告要求其將土地所有權移轉登記為被告名下時，其曾
    問原告原因，原告稱被告係其女婿，因欲經商名下有登記資產比較好做等語，而
    被告確實已於系爭土地上設立公司及工廠經營業務，並擔任公司負責人等情足斷
    ，原告所稱將系爭土地登記在被告名下純係為使被告經商較為順利，尚無使被告
    實際取得土地所有權之意思存在，非屬無據。按所謂信託行為，係指委託人授與
    受託人超過經濟目的之權利，而僅許可其於經濟目的範圍內行使權利之法律行為
    而言，就外部關係言，受託人固有行使超過委託人所授與之權利，就委託人與受
    託人之內部關係言，受託人仍應受委託人所授與權利範圍之限制。信託關係係因
    委託人信賴受託人代其行使權利而成立。應認委託人有隨時終止信託契約之權利
    （六十六年台再字第四二號判例請參照，本件事實發生時間在信託法施行之前，
    則應依學說及判例認定其法律關係）。於本件原告顯係授與被告超過經濟目的之
    權利，且被告僅可在原告許可之經濟目的範圍內管領系爭土地，因此兩造間就系
    爭土地堪屬有成立信託契約存在，依前揭說明原告可隨時終止渠等間之信託契約
    。
六、綜上所述，兩造就系爭三二四、三二四之一、二、三二六、三二六之一地號土地
    （三二四地號應有部分六分之三、三二四之一地號應有部分六分之四、三二四之
    二地號應有部分三分之二、三二六地號應有部分六００分之五五、三二六之一地
    號應有部分六分之四）於七十五年間因成立信託關係，原告故而將上開土地所有
    權應有部分登記於被告名下，則嗣後三二六地號土地於八十五年間經判決分割，
    被告取得分割後增加編訂之同地段三二六之二地號土地之應有部分五一分之一一
    ，及三二四地號土地亦於八十八年三月三十日經台灣高等法院台中分院以八十六
    年度上易字第三二號判決分割共有物確定，是上開被告因裁判分割共有物而取得
    之土地部分，亦均為信託契約效力所及，今原告以起訴狀繕本之送達作為對被告
    終止信託契約之意思表示，已發生終止之效力，原告因而請求被告將系爭三二四
    、三二四之一、二、三二六之一、三二六之二地號土地應有部分所有權移轉登記
    與原告，自屬有據。惟按因法院之判決，於登記前已取得不動產物權者，非經登
    記，不得處分其物權，民法第七百五十九條定有明文，又共有物之分割，經分割
    形成判決確定者，即生共有關係終止及各自取得分得部分所有權之效力，因而被
    告對於三二四地號土地業經判決分割已取得如附圖所示Ｆ部分面積０˙０二四四
    公頃、Ｇ部分面積０˙一一七三公頃土地之所有權應有部分各五分之三及Ａ部分
    面積０˙００五二公頃、Ｂ部分面積０˙００八六公頃、Ｃ部分面積０˙００二
    一公頃、Ｄ部分面積０˙０二九一公頃等土地之所有權應有部分各二分之一，然
    該土地共有人迄今並未辦理共有物分割登記，依上開規定尚不得為處分行為，而
    請求移轉登記土地所有權係屬處分行為，則原告在請求被告將系爭三二四地號土
    地依判決分割取得之部分移轉登記所有權與原告之前，先請求被告依裁判分割之
    結果辦理該筆土地之分割登記，即有理由。
七、從而，原告請求被告應將坐落彰化縣彰化市○○段柴坑子小段第三二四地號、地
    目建、面積０．二一六０六公頃土地，依台灣高等法院台中分院八十六年度上易
    字第三二號分割共有物確定判決，辦理分割登記，並於登記後將如附圖所示Ｆ部
    分面積０˙０二四四公頃、Ｇ部分面積０˙一一七三公頃土地之所有權應有部分
    各五分之三移轉登記與原告，及如附圖所示Ａ部分面積０˙００五二公頃、Ｂ部
    分面積０˙００八六公頃、Ｃ部分面積０˙００二一公頃、Ｄ部分面積０˙０二
    九一公頃等四筆土地之所有權應有部分各二分之一移轉登記與原告，及被告應將
    坐落彰化縣彰化市○○段柴坑子小段三二四之一地號土地面積０˙０二七七公頃
    應有部分六分之四、同地段三二四之二地號土地面積０˙０四九二公頃應有部分
    三分之二、同地段三二六之一地號土地面積０˙０一九一公頃應有部分六分之四
    及同地段三二六之二地號土地面積０˙０一六八公頃應有部分五一分之一一等所
    有權移轉登記與原告，自有理由，應予准許。
八、本件事證已臻明確，兩造其餘陳述及所提證據，於判決結果不生影響，無予審究
    或調查之必要，併此敘明。
九、假執行之宣告：兩造陳明願供擔保請准為假執行及免為假執行，經核均無不合，
    爰分別酌定相當之擔保金額併准許之。
十、結論：本件原告之訴為有理由，並依民事訴訟法第七十八條、第三百九十條第二
    項、第三百九十二條，判決如主文。
中      華      民      國    九十二    年      二      月    二十七    日
                                        民事第二庭
~B法      官  黃倩玲
右為正本係照原本作成。
如對本判決上訴，應於判決送達後二十日內向本院提出上訴狀（須附繕本）。
中      華      民      國    九十二    年      二      月    二十七    日
~B法院書記官  林憲男


司法院資訊處製作；財團法人民間司法改革基金會備份。
